【裁判字號】    99,台上,716
【裁判日期】    990204
【裁判案由】    強盜
【裁判全文】
最高法院刑事判決              九十九年度台上字第七一六號
上  訴  人  甲○○
選任辯護人  蘇明淵律師
上列上訴人因強盜案件，不服台灣高等法院中華民國九十六年十
一月二十一日第二審判決（九十六年度上訴字第一八七六號，起
訴案號：台灣新竹地方法院檢察署九十四年度偵字第六四八五號
），提起上訴，本院判決如下：
    主  文
原判決關於甲○○罪刑部分撤銷。
甲○○共同犯準強盜罪而有刑法第三百二十一條第一項第三款之
情形，處有期徒刑年陸月。
    理  由
本件原判決認定：上訴人甲○○與陳德正（經原審判刑確定）於
民國九十四年十二月六日下午二時許，在新竹縣竹北市（下稱竹
北市）某工地內與陳春雄共同飲酒後，陳春雄駕駛車號二四七七
－ＦＮ號自用小客車附載上訴人、陳德正，欲返回桃園縣八德市
○○○街二十一巷十九之四號住處，於同日晚間六時許，行經竹
北市○○○街五號被害人乙○○住宅時，見該址旁約五公尺處，
有乙○○興建房屋之工地（甫挖掘地基興建地下室），工地外圍
設置之圍籬留有缺口，工地內則散置成袋鋼筋，三人遂共同意圖
為自己不法之所有，並基於犯意之聯絡，趁該工地無人看管之際
，自圍籬缺口進入，分頭徒手竊取鋼筋，欲販賣給資源回收業者
牟利（陳春雄所犯結夥三人加重竊盜部分，業經第一審判處有期
徒刑十月，緩刑二年確定）。嗣於當日晚間七時二十分許，三人
接續竊得八袋鋼筋（合計重約四百公斤），並將鋼筋搬至上開自
用小客車後行李箱之際，為乙○○之子鄭香文自住處三樓發見，
遂探頭呼叫正在一樓製作餵雞飼料器具之乙○○，乙○○旋即將
工作時所持用，長約三十公分之小型鋸子插在後褲袋內趕至工地
，鄭香文亦下樓跑向工地欲制止竊賊。乙○○趕至工地時，見陳
春雄立於路邊，遂加以質問，並查看車號，欲報警處理，陳春雄
見狀，旋迅速上車載運竊得之鋼筋逃離。是時在工地地下室之上
訴人與陳德正聽聞人聲，知彼等竊盜犯行為人發現，陳德正爬上
路面準備逃離時，為乙○○阻止，陳德正為脫免逮捕，進而與乙
○○發生拉扯，並將乙○○插於左後褲袋內鋸子搶下，揮向乙○
○腹部，將乙○○外套割破，繼則持鋸子欲敲向乙○○頭部，乙
○○為防護頭部，以右手抓住鋸刃，左手則抓住陳德正肩膀，而
上訴人尾隨陳德正爬上路面時，見陳德正與乙○○拉扯，此時鄭
香文亦到場，上訴人即撿拾工地之木樁一支，與鄭香文對峙，進
而基於與陳德正脫免逮捕之犯意聯絡，舉起木樁作勢揮擊，喝令
並脅迫乙○○放手，陳德正則於乙○○停止與其拉扯之際，不顧
乙○○右手仍抓住鋸刃，突將鋸子抽離，致乙○○之右手受有二
至五指裂傷、食指遠端軟組織缺損、第三及四指深屈指肌腱及神
經斷裂等傷害（傷害部分未據告訴），其二人旋各持鋸子及木樁
逃離現場，嗣於竹北市○○○路遇開車回頭查看之陳春雄，上訴
人乃將木樁丟在勝利五路人行道上，陳德正則將鋸子丟棄於勝利
五路與莊敬北路口之草叢內，再乘坐陳春雄駕駛之車輛逃逸。嗣
經乙○○、鄭香文（下稱乙○○父子）報警後，上訴人、陳德正
及陳春雄於同日晚間七時三十分許，在竹北市○○○路九十八號
前，為警查獲，並於上開自用小客車後行李箱起出竊得之鋼筋八
袋，繼於勝利五路人行道查扣上開木樁一支等情。係以（一）關
於上訴人與陳德正於前揭時、地，夥同陳春雄共同徒手竊取乙○
○所有之鋼筋共八包（總重約四百公斤），得手後裝載於陳春雄
駕駛前揭自用小客車後行李箱之際，為乙○○發現，陳春雄旋駕
車載運竊得之鋼筋逃離現場之事實，迭據上訴人及陳德正於警詢
、偵訊、第一審及原審審理時坦承不諱，核與陳春雄於警詢、偵
訊及第一審證述情節相符，並有贓物領據一紙、前揭自用小客車
、現場及鋼筋照片共八張附卷可稽（見偵卷第四四、五九至六二
頁）。上訴人及陳德正與陳春雄結夥三人竊盜之事實洵堪認定。
（二）乙○○於警詢時指稱：是鄭香文發現工地有小偷在偷鋼筋
，通知伊一起前去圍捕，伊馬上到工地，此時一位男子正要開車
離去，伊後面另二位男子從工地興建中之地下室爬上來，其中一
位把伊放在褲袋的鋸子搶過去，持鋸子揮向伊左腹部，伊外套被
鋸子割破，該男子又持鋸子揮向伊頭部，伊用右手去擋，以致右
手四根手指受傷，另一名男子持木樁作勢要打伊，二人攜帶鋸子
及木樁逃離現場，陳德正是用鋸子傷伊之人，持木樁的是上訴人
等語（見偵卷第三二頁）。其於原審證稱：伊兒子從三樓看到工
地地下室有人，大聲呼叫，當時伊在一樓釘雞的飼料槽，伊先趕
到工地，將鋸子插在後褲袋，到現場時，看到鋼筋已被搬上車子
後行李箱，行李箱蓋子還蓋不上去，……伊就去看車牌號碼，準
備要報警，此時陳德正從工地地下室上來，看到伊就將伊的鋸子
搶去，他先持鋸子揮伊腰部，伊外套被鋸子割破，但腰部未受傷
，伊要抓他手，沒有抓到，他就拿鋸子要敲伊頭，伊右手去抓鋸
子，他順勢拉鋸子，伊的手受傷流血，他當時是想要逃走等詞（
見原審卷第一０六、一０七頁）。乙○○遭陳德正持鋸子割破外
套及割傷右手指（受傷情形詳如前述），復有東元綜合醫院函、
急診病歷、長庚醫院林口分院診斷證明書、病歷（見第一審卷第
一三二至二０九、二一一頁）及照片五張（見偵卷第六五、六六
頁）在卷足憑。（三）證人鄭香文於第一審證稱：當天伊從自家
三樓樓梯間窗戶看到三人在搬鋼筋，因為承包工人下午五點就下
班了，伊懷疑他們是小偷，馬上叫在一樓的父親，當時伊父親正
在釘餵雞的器具，先衝過去工地，伊隨後趕去，工地在隔壁，不
到五公尺距離，伊過去時看到二個人，其中一個（即陳德正）在
地下室上來斜坡附近跟伊父親面對面扭打，伊轉頭時，看見另一
被告（即上訴人）從地上撿起工地的木棍（即扣案之木樁）要敲
伊，伊閃開沒被敲到，上訴人是雙手握住木棍朝伊要由上往下打
，當時伊是側身，一方面要保護父親，一方面要看有沒有其他人
，伊眼睛餘光看到上訴人的動作，便趕緊轉過來往後退，所以沒
被敲到，拿木棍之上訴人又轉身要打伊父親，伊就衝過去說你要
幹什麼，上訴人就拿著木棍跑開，伊一直沒有辦法靠近上訴人，
怕被上訴人打到，不敢太靠近，上訴人拿木棍可能是要嚇伊父親
，伊父親就沒有再與另一人對峙，他們二人各自帶著鋸子及木棍
逃跑，他們跑的時候，伊父親告訴伊「他受傷了」。因為上訴人
拿木棍靠過去作勢要打伊父親，伊父親才放手等語（見第一審卷
第二二七至二三二頁）。其於原審復證稱：扣案之木樁是用來支
撐蓋房子的板模，放在工地入口處，伊當時是空手，上訴人轉身
拿旁邊的木樁，伊怕被上訴人揮到，退了幾步等詞（見原審卷第
一０七頁背面、第一０九頁）。乙○○父子就事發經過之描述，
互核尚無矛盾不一之處。而扣案之木樁一支，經原審當庭丈量，
長約九十公分、寬七‧五公分、厚四‧八公分（見原審卷第一０
六頁），足為威嚇他人之器物，係兇器無訛。（四）上訴人於第
一審供稱：伊右手拿木樁抬起來要乙○○放手，是想要幫助陳德
正逃走，乙○○看了之後才放開；其於原審自承：「我當時以為
證人（指乙○○）父子是要去抓陳德正，我就拿木棍，叫他們放
開陳德正，目的是想要讓陳德正離開現場」、「（你拿木棍時，
鄭香文有無後退？）有」、「鄭香文也要搶木棍，我比他早一步
先拿到，叫他不要靠近我，我不想被逮捕。」各等語（見第一審
卷第二五六頁正、背面；原審卷第一０八頁背面、第一一九頁）
。陳德正於第一審亦坦承：伊與乙○○搶鋸子，有被乙○○用力
抓住，之後是上訴人大聲要乙○○放手，上訴人要乙○○放手時
拿著木樁。伊用左手抓乙○○右邊衣服，乙○○用左手抓伊肩膀
，右手抓鋸子，上訴人喊放手，伊就直接將鋸子抽走跑掉，乙○
○父子過來應該是要抓伊等語（見第一審卷第二四九頁背面、第
二五二至二五四頁）。（五）依乙○○前開證言，就其至現場時
看見陳春雄車後行李箱內有工地鋼筋，欲查看車號報警，陳春雄
乘隙駕車載運贓物逃逸，乙○○復為阻止陳德正離去，進而與之
拉扯等情，徵之陳德正於第一審自承：伊與乙○○搶鋸子，有被
乙○○用力抓住等語之事實，客觀上足認乙○○已有逮捕竊盜現
行犯之意思與行為。而陳德正持鋸子揮舞，將乙○○外套割破，
上訴人持工地木樁阻止鄭香文靠近，並以之喝令乙○○放手，陳
德正不顧乙○○徒手握住鋸刃，猛將鋸子抽離，致乙○○右手四
指遭鋸刃嚴重割傷，顯見上訴人與陳德正確係為免遭乙○○父子
之逮捕，進而以強暴、脅迫方式脫免逮捕。本件罪證明確，上訴
人之犯行堪以認定。已說明其所憑之證據及認定之理由。而以上
訴人否認有加重準強盜之犯行，辯稱：伊沒有揮木樁，只是情急
之下拿起來，那時乙○○與陳德正面對面拉扯，伊拿木樁只是叫
陳德正離開現場云云，係卸責之詞，不足採取，詳加指駁。並敘
明刑法第三百二十九條規定擬制為強盜罪之強暴、脅迫構成要件
行為，乃指達於使人難以抗拒之程度者而言，必於竊盜或搶奪之
際，當場實施之強暴、脅迫行為，已達使人難以抗拒之程度，其
行為之客觀不法，方與強盜行為之客觀不法相當，而得與強盜罪
同其法定刑（司法院釋字第六三０號解釋意旨參照）。查上訴人
夥同陳德正、陳春雄於竊盜既遂後，遭人發現，陳春雄率先逃離
現場，上訴人與陳德正未及離去，旋遭乙○○父子阻擋，乙○○
並欲逮捕陳德正而與之拉扯，上訴人及陳德正為脫免逮捕並逃離
現場，陳德正竟以強暴方式，持搶自乙○○身上之鋸子拒捕，進
而割傷乙○○，上訴人則持現場工地撿拾之木樁一支先與鄭香文
對峙，進而以之脅迫乙○○放開陳德正。而其等所分持之鋸子與
木樁，客觀上均足以傷害人體，可作為兇器使用，乙○○係因上
訴人持木樁作勢揮打，且右手因遭陳德正突然將鋸子抽離，致受
嚴重割傷，鄭香文則為救護其受傷之父，致難以抗拒，任由彼等
逃逸。核上訴人所為，係犯刑法第三百二十九條、第三百三十條
第一項之結夥三人竊盜因脫免逮捕而當場施以強暴之加重準強盜
罪。上訴人與陳德正間有犯意聯絡及行為分擔，為共同正犯。上
訴人與陳德正於脫免逮捕之際所為之行為，雖有強暴與脅迫之不
同，惟共同正犯間，既相互利用他人之行為，須就犯意聯絡所及
範圍內之全體行為負刑事責任。公訴意旨認上訴人所為係涉犯刑
法第三百二十九條之準強盜罪嫌。然上訴人、陳德正先與陳春雄
結夥行竊，被發覺後，為脫免逮捕，分持客觀上足以傷害人體之
木樁、鋸子拒捕，已該當刑法第三百三十條第一項加重準強盜罪
之構成要件，起訴法條尚有未洽，惟社會基本事實同一，爰予變
更起訴法條。復斟酌上訴人犯罪情狀，認有情輕法重之情形，縱
使科以法定最低度刑，仍嫌過重，應認顯可憫恕，爰依刑法第五
十九條酌減其刑。因而撤銷第一審關於上訴人部分之不當判決，
適用上開論罪法條及刑法第二十八條、第五十九條之規定，並審
酌上訴人結夥竊盜於先，為人發現後，為脫免逮捕，竟施以暴力
行為，並致人成傷，其犯罪之動機、目的、手段、所生危害，及
犯罪後上訴人與被害人成立和解等一切情狀，論上訴人以共同犯
準強盜罪而有刑法第三百二十一條第一項第四款之情形罪，判處
有期徒刑三年六月。另敘明扣案之木樁一支，係上訴人在被害人
之工地撿拾，雖係其供犯罪所用之物，惟非違禁物，亦非上訴人
與陳德正所有，爰不予宣告沒收。經核原判決認事用法除後述部
分外，原無不合。上訴意旨略稱：（一）鄭香文於第一審證稱：
伊是要竊賊不要偷伊的東西，想讓他們逃跑就好了，沒有要抓他
們的意思等詞；乙○○於原審證稱：伊一個人沒有辦法把上訴人
抓起來等語，足見其二人主觀上均無逮捕上訴人之意思，原判決
遽認乙○○有逮捕現行犯之意，違背證據法則。（二）上訴人所
為不符合加重準強盜罪之構成要件，上訴人執之向鄭香文揮動之
木樁係於案發現場所撿拾，該木樁並非上訴人於行竊時即已隨身
攜帶，與「攜帶兇器」之要件不符。又陳春雄已將竊得之物載離
，被害人未隨後追逐，其與上訴人之爭執行為，不合於「當場」
之要件。況上訴人未對乙○○之身體施以強制力，僅揮動木樁及
喝叱乙○○住手，亦不符「強暴、脅迫」之要件。原判決遽論上
訴人以加重準強盜罪刑，即有違誤。（三）上訴人、陳德正與乙
○○父子發生爭執時，陳春雄已將車駛離案發現場，在場之人已
由三人減為二人，與「結夥三人」犯準強盜罪之要件有別，原判
決論上訴人以犯準強盜罪而有刑法第三百二十一條第一項第四款
情形之罪刑，有適用法則不當之違法等語。經查：（一）採證認
事、取捨證據及證據證明力之判斷，乃事實審法院之職權，苟其
論斷無違證據法則，即不容任意指為違法。原判決綜核乙○○於
原審證述至現場時看見陳春雄之車輛後行李箱內有工地鋼筋，欲
查看車號報警，陳春雄即乘隙逃逸，伊為阻止陳德正離去，進而
與之拉扯等情，徵之陳德正於第一審自承：伊與乙○○搶鋸子，
有被乙○○用力抓住等語之事實，憑以認定乙○○客觀上有逮捕
竊盜現行犯之意思與行為之論證，已如前述。核與證據法則無違
，上訴意旨任意指摘，顯不足採。（二）刑法第三百三十條之強
盜罪，不僅指自始犯同法第三百二十八條之強盜罪而言，即同法
第三百二十九條之準強盜罪，亦包括之，故犯準強盜罪而有該法
第三百二十一條第一項各款情形之一，自應依第三百三十條論處
。所謂犯準強盜罪而有同法第三百二十一條第一項第三款之情形
，不論行為人於竊盜之初即持有兇器，或於施強暴、脅迫行為時
始臨時起意持有兇器，其對生命、身體、安全之構成威脅並無二
致，且刑法第三百三十條第一項之規定，於攜帶兇器之情形，即
指於強盜過程中攜帶兇器而言。又準強盜罪之罪質所以由竊盜轉
為強盜，即因為脫免逮捕或防護贓物而施以強暴、脅迫，其強盜
罪質已顯現於其強暴、脅迫行為之危害性，故行為人於犯準強盜
罪之施強暴、脅迫過程中持有兇器，該強暴、脅迫所生危害即應
予加重，於此情形，依刑法第三百三十條第一項論以加重準強盜
罪，自與該條項之加重意旨相符。依原判決所確認之前揭事實，
上訴人及陳德正尚未離開盜所即被發覺，係「當場」對被害人乙
○○父子施以強暴、脅迫，上訴人既於犯準強盜罪之施強暴、脅
迫過程中持有兇器（即木樁），原判決認犯準強盜罪而有攜帶兇
器之情形，於法並無不合，此部分上訴意旨，亦無足取。惟查上
訴人係攜帶兇器而犯準強盜罪，有刑法第三百二十一條第一項第
三款之加重情形，原判決未諭知此款加重之罪名，已有未當。又
按竊盜因防護贓物、脫免逮捕或湮滅罪證，而當場施以強暴、脅
迫，論以強盜之規定，自以實行強暴、脅迫之人為限，其他竊盜
共同正犯如未參與行強，不容概以強盜論擬。又刑法第三百三十
條第一項犯強盜罪而有第三百二十一條第一項各款情形之一者，
係指犯強盜罪時有該條項各款情形之一而言。其中有第三百二十
一條第一項第四款之情形，係指結夥三人以上犯強盜罪之謂。所
稱結夥三人以上，則為在場共同實行或在場參與分擔實行強盜罪
之人（不包括同謀共同正犯），有三人以上而言，並以全體俱有
責任能力及犯意為必要。因之行竊時雖係結夥三人，若其中一人
於竊盜既遂，被人發現時，已先行逃離現場，未參與行強，自不
能以強盜論擬；至其餘參與行竊之二人雖因防護贓物、脫免逮捕
或湮滅罪證，而當場施強暴、脅迫，因行強之人既僅二人，亦不
符合「結夥三人以上而犯之」之加重要件。依原判決所確認之事
實，上訴人夥同陳德正、陳春雄於竊盜既遂後，經被害人發現，
陳春雄已率先逃離現場，上訴人與陳德正未及離去，旋遭乙○○
父子阻擋，乙○○並欲逮捕陳德正而與之拉扯，上訴人及陳德正
為脫免逮捕並逃離現場，而施強暴、脅迫等情，依前揭說明，行
強之人既僅二人，即不符合「結夥三人以上而犯之」之加重要件
。原判決論上訴人以共同犯準強盜罪而有刑法第三百二十一條第
一項第四款情形之罪刑，適用法則尚有未合，上訴意旨執以指摘
，應認為有理由。惟原判決上開違法，尚不影響於事實之確定，
本院可據以為裁判。爰將原判決關於上訴人罪刑部分撤銷，又上
訴人所犯刑法第三百三十條第一項之罪，其法定刑為七年以上有
期徒刑，縱處最低度刑仍嫌過重，亦依原判決所述同一理由，認
其犯罪之情狀顯可憫恕，適用刑法第五十九條酌予減輕其刑，爰
改判如主文第二項所示，仍量處酌減後最低之刑即有期徒刑三年
六月，期臻適法。末查上訴人犯罪雖在九十六年四月二十四日以
前，惟所犯係刑法第三百三十條第一項之罪，且經宣告逾有期徒
刑一年六月之刑，依中華民國九十六年罪犯減刑條例第三條第一
項第十五款規定不在減刑之列，復無同條例第六條所定自首之情
形，自無該條例減刑規定之適用，附此敘明。
據上論結，應依刑事訴訟法第三百九十七條、第三百九十八條第
一款、第三百條，刑法第二十八條、第三百二十九條、第三百三
十條第一項、第五十九條，判決如主文。
中    華    民    國  九十九  年    二    月    四    日
                      最高法院刑事第九庭
                          審判長法官  邵  燕  玲
                                法官  李  伯  道
                                法官  孫  增  同
                                法官  李  英  勇
                                法官  呂  丹  玉
本件正本證明與原本無異
                                      書  記  官
中    華    民    國  九十九  年    二    月    九    日
                                                      Ｅ
附錄本案論罪科刑法條
刑法第三百二十九條
竊盜或搶奪，因防護贓物、脫免逮捕或湮滅罪證，而當場施以強
暴、脅迫者，以強盜論。
刑法第三百三十條第一項
犯強盜罪而有第三百二十一條第一項各款情形之一者，處七年以
上有期徒刑。

司法院資訊處製作；財團法人民間司法改革基金會備份。
